【裁判字號】    99,簡上,81
【裁判日期】    990707
【裁判案由】    家庭暴力罪之傷害
【裁判全文】
臺灣士林地方法院刑事判決              99年度簡上字第81號
上  訴  人
即  被  告  乙○○
選任辯護人  李永裕  律師
            江俊傑  律師
            陳力揚  律師
上列上訴人即被告因家庭暴力罪之傷害案件，不服本院內湖簡易
庭民國98年10月14日98年度湖簡字第426號第一審刑事簡易判決
（臺灣士林地方法院檢察署檢察官聲請簡易判決處刑書案號：98
年度偵字第5514號），提起上訴，本院管轄第二審之合議庭判決
如下：
    主  文
上訴駁回。
    事  實
一、甲○○與乙○○係公媳關係，2人有家庭暴力防治法第3條第
    3款之家庭成員關係，素來相處不睦。民國98年3月16日19時
    許，乙○○與甲○○2人在共同居住之臺北縣汐止市○○街
    128巷7弄28號3樓之住處，因乙○○為幼子徐奕翔洗澡時徐
    奕翔哭鬧不休而發生口角，乙○○憤而走進廚房對正在下廚
    之甲○○吐口水，甲○○受激跟隨乙○○身後走出廚房，基
    於普通傷害之犯意，舉起手來欲打乙○○，詎乙○○亦基於
    普通傷害之犯意，轉身先行舉手揮向甲○○左臉，2人即承
    上開傷害之犯意，接續追打至客廳並互毆，致甲○○受有左
    臉瘀腫、臉部擦傷、右耳潮紅、後頸部潮紅、左手肘擦傷、
    睪丸內側潮紅、左膝擦傷之傷害，乙○○則受有雙臉頰泛紅
    、後腦部血腫、後背臀部發紅、左手上臂內側抓傷、瘀青、
    發紅、右手發紅、左大腿處微紅之傷害（甲○○所涉普通傷
    害罪另經判決確定）。
二、案經甲○○、乙○○訴由臺北縣政府警察局汐止分局報告臺
    灣士林地方法院檢察署檢察官偵查聲請簡易判決處刑。
    理  由
一、證據能力之判斷：
  (一)查本件被告乙○○所為不利於己之陳述，並無出於強暴、
      脅迫、利誘、詐欺、疲勞訊問、違法羈押或其他不正之方
      法，亦非違反法定障礙事由經過期間不得訊問或告知義務
      之規定而為，依刑事訴訟法第156條第1項、第158條之2規
      定，應認均有證據能力。
  (二)本件資以認定被告犯罪事實之其他供述及非供述證據（詳
      見後述），檢察官、被告及辯護人於本院調查證據時，並
      未於言詞辯論終結前聲明異議，本院審酌該等供述證據作
      成時之情況，認為適當，且亦無其他違背法定程序而取證
      之情形，依刑事訴訟法第159條之5規定、第158條之4反面
      解釋，自有證據能力。
二、訊據被告乙○○固坦承有於上開時、地與告訴人甲○○發生
    口角爭執，惟矢口否認有何起訴書所載犯行，辯稱：是甲○
    ○先吐伊口水，伊才回吐，都是告訴人先打伊，伊才基於防
    衛之意思才出手，應屬正當防衛云云。經查：
  (一)上揭犯罪事實業據證人即告訴人甲○○證稱：被告於98年
      3月16日19時24分許，在伊臺北縣汐止市○○街128巷7弄
      28號3樓住處毆打伊，當天因為被告幫小孩洗澡，伊認為
      有虐待小孩的嫌疑，就念被告兩句，2人發生爭執，後來
      伊到廚房做菜，被告跑到廚房來辱罵伊，並朝伊吐口水，
      伊很生氣，出來想要教訓被告，手才剛抬高打算要打被告
      ，又想不應該打被告，就頓了一下，但被告就用拳頭打伊
      左臉，把伊的眼鏡打壞，伊更生氣，之後被告跑到客廳，
      伊追過去打了被告一巴掌，2人發生拉扯，被告用腳踢伊
      左膝關節，又把伊推倒，繼續揮拳打伊的頭部、臉部，用
      腳踢伊膝蓋、下體，徐啟峰有在旁邊保持距離拍照等語在
      卷（見98年度偵字第5514號卷【下稱偵字卷】第8、12、
      34頁、本院99年度簡上字第81號卷第17-18頁），核與證
      人即甲○○之子、被告之夫徐啟峰結證：伊看到被告走進
      廚房用三字經辱罵甲○○，並突然朝甲○○吐口水，甲○
      ○很生氣走出廚房，想要動手打被告，但被告回手打到甲
      ○○，甲○○的眼鏡被打掉了，之後甲○○與被告就發生
      衝突、互相拉扯，伊有用手機將當時情況錄影下來等語相
      符（見偵字卷第15、25頁），復與本院99年4月30日當庭
      勘驗證人徐啟峰以手機錄製之現場畫面顯示：「畫面剛開
      始時，被告背對鏡頭，面對一名身穿白衣的男子（即證人
      甲○○），二人都在廚房，之後該名男子以台語大罵你對
      我吐口水，之後該名男子往前進，被告則往後退，二人一
      路移動至廚房外，被告轉身要走，該名男子跟在後方，之
      後被告又轉回頭，被告出現舉手的動作，緊接在第五秒與
      第六秒時，被告手部舉起並有往前揮的動作，之後鏡頭不
      清楚，最後是該名男子追被告到牆邊並用右手朝被告打一
      巴掌，畫面結束」乙節互核一致（見本院99年度審簡上字
      第6號卷第49、50頁），並有證人甲○○國泰綜合醫院汐
      止分院受理家庭暴力事件驗傷診斷書1紙在卷可稽（見偵
      字卷第17-18頁），堪信為真實。
  (二)被告雖以前詞置辯，惟按正當防衛必須對於現在不法之侵
      害始得為之，侵害業已過去，即無正當防衛可言。至彼此
      互毆，又必以一方初無傷人之行為，因排除對方不法之侵
      害而加以還擊，始得以正當防衛論。故侵害已過去後之報
      復行為，與無從分別何方為不法侵害之互毆行為，均不得
      主張防衛權（最高法院30年上字第1040號判例意旨可參）
      。次按正當防衛以對於現在不法之侵害為條件，縱如上訴
      人所云恐遭傷害，始開槍示威，但被害人之加害與否，僅
      在顧慮之中，既非對於現在不法之侵害加以防衛，即與刑
      法第23條之規定不符；刑法上之正當防衛以遇有現在不法
      之侵害為前提，如不法侵害尚未發生，即無防衛之可言。
      （最高法院38年台上字第29號、27年上字第2879號判例意
      旨可佐）。查：
    1.被告先於警詢時辯稱：甲○○先邊罵邊吐伊口水，伊回吐
      一個口水，甲○○就先動手打伊，拉著伊的頭髮，拖伊到
      客廳沙發旁毆打，甲○○把伊過肩摔壓在地上，一直用拳
      頭猛打伊的頭，徐啟峰也跑過來一起用拳頭打伊的頭部、
      背部，甲○○身上的傷是伊被抓起來過肩摔，緊張無知亂
      抓自衛造成的等語（見偵字卷第5-6頁），於偵查中又與
      其辯護人辯稱：伊和甲○○理論時，甲○○先吐伊口水，
      伊才吐甲○○口水，之後無預警的甲○○突然用手揮伊巴
      掌，伊就跑到客廳，甲○○也追出來，甲○○一直亂打伊
      的臉、身體，伊要推開甲○○只好亂踢，但伊沒有打甲○
      ○的臉，之後徐啟峰從房間出來看到這個情況，就加入一
      起打伊，伊被甲○○過肩摔，徐啟峰又打伊的頭部、背部
      ，伊是要掙扎踢開，就亂打，伊自始至終皆未動手，是面
      對甲○○之傷害行為所為掙扎反抗之反應，並無傷害之犯
      意等語（見偵字卷第36、72-74、78-79頁），於本院準備
      程序時再與其辯護人辯稱：是甲○○先動手打伊，伊被壓
      制在地上，基於防衛之下手才亂揮、抵擋，當時的狀況很
      緊張，伊是為掙脫甲○○的壓制，伊不知道手揮舞的位置
      ，也不知甲○○的傷勢何來，依甲○○所受輕微傷勢觀之
      ，應是伊為掙脫甲○○毆打臉部、頭部所為之抵擋行為所
      致等語（見本院99年度審簡上字第6號卷第25-26、29-32
      頁），嗣99年4月30日本院當庭勘驗證人徐啟峰以手機錄
      製之現場畫面後，再與其辯護人改辯稱：不論伊有無吐口
      水，吐口水不是不法侵害，伊是被追打，故有正當防衛之
      必要，舉手是要抵擋等語（見本院99年度審簡上字第6號
      卷第50頁），於本院審理程序時復與其辯護人改辯稱：從
      勘驗錄影帶可知甲○○要對伊揮巴掌時並未對伊說不會出
      手打伊，但甲○○已經先行舉手，且甲○○是從廚房追打
      到客廳，依伊多次受家暴的經驗，才基於防衛的意思出手
      反擊等語（見本院99年度簡上字第81號卷第18頁反面、第
      21頁反面），就案發經過及其出手時之客觀情狀等親身經
      歷且為本案之重要核心關鍵事項，所述前後均有不一，是
      否真實，已屬有疑。
    2.又觀諸上開勘驗結果，與被告先前辯稱自始至終皆未動手
      、其係因遭毆打、追打、過肩摔、壓制於地始為掙脫之正
      當防衛行為，顯然有間，足認其所述實多有迴避，與客觀
      事證不符；且觀以被告除舉手之動作外，尚有將手往前揮
      之攻擊動作，當非單純抵擋之行為；另依被告及其辯護人
      於本院審理程序時辯稱：是甲○○先行「舉手」等語，足
      認其所稱不法侵害實尚未發生，僅係於顧慮當中，並非現
      在之不法侵害；況佐以被告於手部舉起往前揮之動作後，
      尚跑離至客廳，足見其有時間及空間得以逃離，是其於轉
      頭、舉手後，仍先行以手揮向證人甲○○之行為，實難認
      係基於防衛意思所為不得已之抵擋行為，是被告辯稱其所
      為係基於排除對方現在不法侵害之正當防衛云云，顯係卸
      責之詞，不足採信。
    3.至被告雖又提出其與證人徐啟峰、證人甲○○先前多次糾
      紛及訴訟之資料，惟此均無由佐證被告於98年3月16日19
      時許案發時，是否有傷害證人甲○○之行為，亦無由佐證
      被告所為係基於普通傷害之犯意或正當防衛之意思，況其
      係於現在不法侵害尚未發生且有時間及空間得以逃離之情
      形下，仍先行以手揮擊證人甲○○乙情，已詳論如前，自
      無由執為對被告有利之認定，附此敘明。
  (三)綜上所述，本件事證明確，被告犯行堪以認定，應依法論
      科。
三、論罪科刑：
    按家庭暴力防治法所稱家庭暴力，係指家庭成員間實施身體
    或精神上不法侵害之行為；所謂家庭暴力罪，係指家庭成員
    間故意實施家庭暴力行為而成立其他法律所規定之犯罪，家
    庭暴力防治法第2條第1款、第2款分別定有明文。查被告乙
    ○○與告訴人甲○○於案發時為公媳關係，業據彼等供陳在
    卷，足認2人間當時具有家庭暴力防治法第3條第3款所稱「
    直系姻親」之家庭成員關係。是核被告所為，係犯刑法第
    277條第1項之傷害罪，且屬於對家庭成員間實施身體不法侵
    害之行為，該當家庭暴力防治法所稱之家庭暴力罪，惟因家
    庭暴力防治法對於家庭暴力罪並無科處刑罰之規定，是以均
    僅依刑法傷害罪予以論罪科刑即可。原審以被告罪證明確，
    審酌一切情狀，依刑事訴訟法第449條第1項前段、第3項、
    第454條第2項，刑法第277條第1項、第41條第1項前段，刑
    法施行法第1條之1，就被告所為犯行判處拘役25日，諭知易
    科罰金之折算標準為以新臺幣（下同）1,000元折算1日，經
    核認事用法並無違誤，量刑亦屬妥適，被告仍執前詞上訴，
    指摘原判決不當，為無理由，應予駁回上訴。
據上論斷，應依刑事訴訟法第455條之1第1項、第3項、第368條
，判決如主文。
本案經檢察官江耀民到庭執行職務。
中    華    民    國    99    年    7     月    7     日
                  刑事第三庭審判長法  官  李育仁
                                  法  官  孫曉青
                                  法  官  謝佳純
以上正本證明與原本無異。
本件不得上訴。
                                  書記官  阮弘毅
中    華    民    國    99    年    7     月    7     日

司法院資訊處製作；財團法人民間司法改革基金會備份。
